【裁判字號】    97,上訴,1288
【裁判日期】    980527
【裁判案由】    殺人等
【裁判全文】
臺灣高等法院高雄分院刑事判決        97年度上訴字第1288號
上  訴  人  臺灣高雄地方法院檢察署檢察官
被      告  乙○○
選任辯護人  焦文城律師
            施秉慧律師
上列上訴人因被告殺人等案件，不服臺灣高雄地方法院96年度重
訴字第101 號中華民國96年6 月16日第一審判決（起訴案號：臺
灣高雄地方法院檢察署95年度偵字第2051號），提起上訴，本院
判決如下：
    主  文
原判決撤銷。
乙○○共同殺人，處有期徒刑拾伍年。
    事  實
一、乙○○（綽號阿丹）之友人戊○○（綽號小董，通緝中）係
    高雄市○○路與苓雅路口「香水酒店」之股東。民國94年11
    月10日晚上11時50分許，丙○○（綽號阿偉）、張簡文堯（
    綽號阿堯）、庚○○、陳東隆（綽號阿東）一同前往「香水
    酒店」飲酒，因丙○○在該處遺失背包，遂與「香水酒店」
    經理黃麗碧（綽號小碧）發生口角衝突，丙○○因而憤怒掌
    摑黃麗碧後，丙○○等4 人即離去。丙○○又於同年月11日
    上午3 時許，打電話給黃麗碧，由「香水酒店」股東戊○○
    接聽電話，戊○○表示請丙○○等4 人回到「香水酒店」協
    調，丙○○等4 人應允，即於同日上午4 時許回到「香水酒
    店」後，再相約轉往高雄市苓雅區○○○路140 號「大帝國
    舞廳」繼續協調。丙○○等4 人與戊○○於同日上午4 時55
    分許進入「大帝國舞廳」V17 包廂內飲酒，席間於同日上午
    5 時27分許，丙○○、張簡文堯與戊○○因發生口角衝突，
    張簡文堯遂持預藏之具殺傷力之改造手槍1 支抵住戊○○之
    頭部，引發戊○○不滿，雙方發生爭執，當時在外等候之乙○○及己○○經人通報後，隨即趕至該包廂內，雙方對峙進
    而而互毆，於互毆過程中，張簡文堯所持已放回背包之槍枝
    遭戊○○等人搶下。戊○○、己○○（綽號阿牛，通緝中）
    與乙○○竟共同基於未經許可持有具殺傷力之改造手槍及子
    彈殺人之犯意，持上開搶下之手槍，共同以槍托擊打張簡文
    堯，及以該具殺傷力之改造手槍，朝張簡文堯頭部射擊1 槍
    ，致張簡文堯受有頭部鈍傷、槍傷之傷害，致大量出血而於
    送醫途中死亡。乙○○等人則槍殺張簡文堯後，將該槍枝及
    子彈棄置於現場，並迅速離去。嗣經警到場處理並扣得握把
    毀損之改造手槍1 枝、子彈3 顆。
二、案經高雄市政府警察局苓雅分局報告臺灣高雄地方法院檢察
    署檢察官偵查起訴。
    理  由
一、證據能力部分：
  (一)證人丙○○前於94年11月14日警詢中證稱案發之經過（見警
    卷第32-38 頁），惟其於審理時已於97年2 月2 日死亡，此
    有台灣高等法院被告前案紀錄表在卷可稽（見原審卷第134
    頁），而上開陳述，係出於其自由意思，且係在案發後第4
    天以在場證人之情形下所為，客觀上有可信之特別情況，且
    為證明被告乙○○犯罪事實所必要，依上開說明，其於警詢
    中之證述，自具有證據能力。
  (二)證人丁○○於警詢中證稱：有2 名男子進入包廂找戊○○，
    並動手毆打庚○○、丙○○等語（見警卷第85頁），惟其於
    法院審理時結證稱：進入找董哥人的並未參與打架等語（見
    原審卷第42-43 頁），其於警詢中及法院審理時之供述已有
    前後陳述不符之情形，本院審酌其等於警詢中之證述距案發
    日較近，當時記憶自較深刻，可立即反應所知，不致因時隔
    日久而遺忘案情；且較無來自被告或其他成員同庭在場之壓
    力而出於虛偽不實之指證，或事後串謀而故為迴護被告之機
    會，揆諸上開說明，其於警詢中所為之陳述，客觀上應具有
    較可信之特別情況，且亦為證明犯罪事實存否所必要，依上
    揭規定，其於警詢中之證言自有證據能力。
二、訊據被告乙○○固坦承當時伊有與己○○進入案發包廂一情
    ，惟否認有殺人及非法持有槍彈之犯行，辯稱：伊當時進入
    包廂時，就看到戊○○已與對方打起來，打架過程中伊並未
    拿任何東西打人，是別人打伊，當時燈光很暗，伊不知是否
    有人持槍，伊亦未聽到槍聲，後來伊看到戊○○及己○○走
    了，伊就跟著走了，伊當時並未共同持有槍彈，亦未共同殺
    人等語。
三、經查：
  (一)被害人張簡文堯係於大帝國舞廳係因頭部槍傷（子彈貫穿頭
    部）造成大出血死亡，且其死亡方式為他殺。此有有台灣高
    雄地方法院檢察署相驗屍體證明書、法醫驗斷書及法務部法
    醫研究所鑑定書在卷可稽。是依上開證據資料可知，被害人
    死亡原因係因頭部遭槍傷造成大出血死亡，堪予認定。
  (二)當日被害人張簡文堯及其友人所以會與戊○○前往「大帝國
    舞廳」喝酒，係因同日案發前張簡文堯之友人丙○○自台中
    南下與張簡文堯見面，其等二人見面後再與庚○○、陳東隆
    同往高雄市○○區○○路與苓雅路口之「香水酒店」飲酒。
    席間因丙○○隨身所帶皮包遺失，而與該店總經理黃麗碧發
    生爭執，並出手毆打黃麗碧；其後，「香水酒店」之股東戊○○乃出面與張簡文堯、丙○○、庚○○、陳東隆等人在「
    香水酒店」內就前開事項進行談判，其等於談判完畢後，再
    提議前往「大帝國舞廳」繼續喝酒之事實，業經證人陳東隆
    、庚○○及丙○○等人於警詢及偵查中陳述明確（警卷第34
    頁、95年度偵緝字第1886號卷第49至第54頁）。而張簡文堯
    等人與戊○○在「香水酒店」進行談判時，被告及己○○亦
    在場之事實，為被告所是認（本院卷第94頁）。
  (三)被害人張簡文堯及其友人與戊○○會在「大帝國舞廳」再發
    生衝突，並被槍擊死亡之原因，證人庚○○於原審證稱：「
    當天我與丙○○、張簡文堯、戊○○、陳東隆共5 人進入大
    帝國舞廳包廂。發生衝突時，我並不清楚，因為那時丙○○
    與與小董談何事情我沒有注意到，我覺得他們要發生衝突時
    ，看到小董（戊○○）開始罵三字經摔酒杯，他們兩人開始
    推擠並有肢體衝突，我看到張簡文堯過去拿著槍指著小董的
    頭部，這時小董已經被丙○○、張簡文堯壓住，我怕出事，
    就去拉住張簡文堯，小姐們看到他拿槍出來就跑出去了，沒
    多久有約4 、5 個少爺衝進來，我跟少爺說不好意思，此時
    我頭部被硬物敲了好幾下，我就昏倒了，我醒來就在計程車
    右前座，張簡文堯跟丙○○在後面，在昏倒至在計程車上面
    這過程中的事情，我就不清楚了。」（見原審卷第122-125
    頁筆錄）；證人即被害人友人丙○○於偵查中證稱：「在大
    帝國舞廳包廂內，我與戊○○因打黃麗碧一巴掌一事在爭執
    ，我看到張簡文堯手拿一把槍衝過來，庚○○過來抓住張簡
    文堯的手，不讓他有衝動的行為。事後我聽庚○○說少爺有
    看到張簡文堯是從一個黑色背包拿出槍的。該黑色背包是我
    所有，即是我在香水酒店遺失的背包。該背包在香水酒店有
    找回。是張簡文堯將該背包帶至大帝國舞廳。」（見偵5 卷
    第50-51 頁筆錄）；證人陳東隆於警詢時證稱：「我們5 人
    一同前往大帝國舞廳V17 號包廂繼續飲酒。席間丙○○以言
    詞消遣戊○○，引起戊○○當場摔酒杯，丙○○及戊○○發
    生嚴重口角，張簡文堯就持手槍衝往戊○○座位處，以槍抵
    住戊○○頭部，我見狀心理害怕即走出包廂外，之後我就不
    知道發生何事」等語（見警卷第9 頁筆錄）；而依上開被害
    人3 名友人之證詞觀之，其等所以再發生衝突，係基於丙○○於「香水酒店」內發生之紛爭而來。
  (四)又被害人張簡文堯與友人丙○○、庚○○、陳東隆及戊○○
    於94年11月11日上午4 時55分許進入「大帝國舞廳」V17 包
    廂內飲酒，席間於同日上午5 時27分以前，丙○○、張簡文
    堯與戊○○因發生口角衝突，張簡文堯遂持預藏之具殺傷力
    之改造手槍1 支抵住戊○○之頭部，引發戊○○不滿。嗣己○○與被告於同日5 點27分許進入該舞廳V17 包廂內，雙方
    有發生打鬥，約同日5 點29分許，被告與戊○○、己○○3
    人一同離開包廂，駕車離開舞廳等節，為被告所不爭執。核
    與案發現場「大帝國舞廳」監視錄影器翻拍照片所示，當日
    上午5 點26分55秒時，被告、己○○2 人於進入包廂前，行
    經包廂外走廊，同日上午5 點29分48秒，被告、己○○及戊○○3 人一同走出包廂，行經包廂外走廊之相片2 張相符（
    見警卷第40、41頁）。而該2 張相片所示，於進入包廂前在
    走廊之人，穿紅衣服者為己○○，穿藍色上衣者為被告，於
    出包廂後在走廊之人，穿紅衣服者為己○○，在後方穿藍色
    上衣者，分別為被告及戊○○等人，亦據證人庚○○（見95
    年度偵字第2051號第40頁筆錄）、林樺（見95年度偵字第
    卷第57頁筆錄）、陳東隆（見警卷第14頁筆錄）指認無誤。
    是被告與己○○從進入包廂至一同步出包廂，前後時間係於
    該日上午5 點27分至5 點29分之不足3 分鐘之時間，堪予認
    定。而被告當日所以由「香水酒店」至「大帝國舞廳」，係
    其所述係因：己○○叫我開車載他去的，到「大帝國舞廳」
    後，己○○又叫我留下來等他等語（本院卷第95頁）。
  (五)證人丁○○於警詢中證稱：「有2 名男子進入包廂找戊○○
    ，並動手毆打庚○○、丙○○」等語（見警卷第85頁），證
    人辛○○亦證稱：「當時包廂內是3 人打3 人，叫小董的從
    人家背上搶下槍，3 人就互打，當時有人拿碟子，有人拿酒
    瓶。現場很亂」（見95年度偵緝字第1886號卷第17筆錄），
    「當時董哥以槍托重擊張簡文堯頭部好幾下，此時雙方其他
    4 人（指庚○○、丙○○、己○○及被告）亦持酒瓶、杯子
    等物打了起來」（見原審卷第80頁、警卷第94頁）等情，核
    與證人甲○○於偵查中證稱：「小董打完架後3 人一起走的
    」（見95年度偵字第2051號卷第51頁筆錄）等情，及同日上
    午5 點29分48秒，被告、己○○及戊○○等3 人一同走出包
    廂，行經包廂外走廊之相片內容相符（見警卷第41頁），是
    被告於進入包廂內有參與互毆傷害一情，堪以認定。而被告
    所以會至案發包廂，依其所述是因「有人來叫阿牛（指己○○），阿牛衝上去就叫我跟他上去」等語（95年度偵緝字第
    1886號卷第18頁），及參酌前開證人陳述及監視錄影，顯見
    當時係因戊○○與被害人張簡文堯等方面之人發生衝突，被
    告因而與己○○同往V17 包廂，並在該包廂內會同戊○○與
    陂害人張簡文堯等方面人員互毆。
  (六)案發現場除張簡文堯自黑色背包內取出之槍枝外，究竟有無
    出現第2 把槍枝？證人丙○○於偵查中雖證稱：現場衝突時
    ，有看到戊○○的1 個小弟拿槍衝過來，該小弟即是翻拍相
    片中穿紅衣服之人（即己○○）（見95年度偵緝字第1886號
    卷第51頁筆錄）等語。惟依證人即大帝國舞廳服務生辛○○
    證稱：「案發當日5 時許，舞廳營業時間快結束了，V17 包
    廂的客人尚未結束消費，我就拿該包廂內客人綽號『董哥』
    所寄放託公司泊車之鑰匙至該包廂欲交給『董哥』。到該包
    廂時我聽到裡面客人在講：你東西比我（指你以槍指著我）
    等語，門外圍著公司少爺在觀看，我便跟著站在外面，此時
    突然我後方出現2 名不認識的年輕人進入該包廂，此時我看
    見該2 名年輕人與『董哥』站一排並與張簡文堯及其友人2
    名對峙。『董哥』趁與張簡文堯對話他不注意時，雙手拉扯
    張簡文堯身上斜背之黑色背包，背包掉落至站在『董哥』身
    旁之年輕人，該名年輕人撿起背包，『董哥』叫該名年輕人
    將背包內『東西拿出來』，於是該名年輕人從該背包內拿出
    一把黑色手槍，我才知道原來『董哥』所指的東西是槍。該
    名年輕人將槍交給『董哥』後，『董哥』以槍托由上而下重
    擊張簡文堯的頭部好幾下，張簡文堯受擊後不支倒地，此時
    雙方其他4 人亦持酒瓶、杯子等物打了起來。董哥見張簡文
    堯倒地後，又轉身持槍托繼續攻擊其他人，約過4-5 分鐘，
    張簡文堯倒在入門中間之沙發上，其中1 人倒在另張沙發上
    ，另1 人倒在地上，『董哥』見狀後又持一圓形硬物攻擊張
    簡文堯頭部3-4 下，才將凶器丟在地上，與其他2 人一同離
    開該包廂並向站在門口發呆的我取走車鑰匙後離去。當時現
    場很亂，我沒有聽到有人開槍」（原審卷第79頁，警卷第93
    -96 頁）；證人即大帝國舞廳經理丁○○到院證稱：「我當
    時在包廂內有看到戊○○去搶死者的背包，當時死者是側背
    ，『小董』搶下袋子後，從袋子裡拿出一把槍出來，就拿槍
    敲死者的頭一下，這時我去制止，同時割傷腳，整個過程中
    我只看到這一把槍，沒有其它第二把槍。我看到他敲頭頂一
    下，當時死者是站著，他從上而下敲下，於是我上前去制止
    ，我就採到玻璃流血後，我就退出包廂。當時沒有聽到槍聲
    ，當時包廂沒有音樂，但現場很吵雜」（見原審卷第38－44
    頁）等情觀之，本案被告與己○○進入包廂內不到3 分鐘之
    時間，係發生戊○○搶下被害人身上背包，並自該背包內取
    出槍枝，並持之擊毆擊被害人張簡文堯，並未發現有第2 把
    槍枝，且上開證人之證詞，核與現場扣案槍彈經鑑驗：「1.
    扣案槍枝（槍枝管制編號0000000000）若握把未斷裂且機械
    性能良好、擊發功能正常，應可供擊發適用子彈使用，認具
    有殺傷力。2.扣案子彈3 顆（分別為直徑8.7mm 金屬彈頭之
    土造子彈1 顆及口徑9mm 之制式子彈2 顆），雖其彈頭直徑
    略有不同，惟其差異不大，經實際裝填扣案槍枝之槍管，均
    可裝填於槍管之彈室內，適合扣案槍枝使用」等情相符（內
    政部警政署刑事警察局97年3 月28日刑鑑字第0970028807號
    函，原審卷第129 至131 頁）。又經本院將扣案之槍枝送憲
    兵司令部鑑識中心鑑定是否有射擊殘跡結果，亦認「損壞槍
    枝槍身處（含槍身左右兩側）及損壞槍枝槍管內部位，均檢
    出鉛－銻－鋇等元素組合，而有「射擊殘跡」，有該中心98
    年2 月19日憲直刑鑑字第0980000293號鑑定書可參（本院卷
    第45頁），是依上開證據資料，案發現場應只有出現被害人
    張簡文堯攜帶至現場之扣案槍彈，堪予認定。公訴人認被告
    與戊○○、己○○共同持另具殺傷力之改造手槍1 枝，朝被
    害人張簡文堯頭部射擊，與上開證據不符，尚難採認。
  (七)又戊○○與被害人張簡文堯等人在「香水酒店」談判時，被
    告即已在場，其後，戊○○與被害人張簡文堯等人改至「大
    帝國舞廳」繼續談判時，被告亦有在場；業經敘明如前，嗣
    戊○○與被害人張簡文堯等人在「大帝國舞廳」V17 發生爭
    執，被告即與己○○趕至該包廂內，足見其與戊○○間之關
    係甚為密切，在場擔任助勢及保鑣角色，堪以認定。且證人
    辛○○亦證稱：「當時包廂內是3 人打3 人，叫小董的從人
    家背上搶下槍，3 人就互打，當時有人拿碟子，有人拿酒瓶
    。現場很亂」（見95年度偵緝字第1886號卷第17筆錄），足
    見於被告進入包廂後，戊○○始將張簡文堯之槍枝搶下，並
    再行互毆，當時戊○○又有叫己○○將槍枝拿給他，亦經證
    人辛○○證述如前，則當時被告既已在場，自已目睹知悉其
    事，而其進入V17 包廂至其離開之時間，不過短短數分鍾，
    復觀其於案發後，與戊○○及己○○等人同時自V17 包廂內
    離開，並由其開車載戊○○及己○○離開，則被告與戊○○
    及己○○間，就上開殺人犯行，應有犯意之聯絡與行為之分
    擔，可以認定。
  (八)綜上所述，被告所辯不足採信。本件事證明確，被告犯行可
    以認定。
三、按行為後法律有變更者，適用行為時之法律，但行為後之法
    律有利於行為人者，適用最有利於行為人之法律，刑法第2
    條第1 項定有明文。本件被告行為後，若干法律已有變更，
    茲分述如下：
  (一)刑法第33條第5 款規定，罰金刑為1 銀元以上，修正後規則
    為新台幣一千元以上，自以舊刑法對被告有利。
  (二)刑法第55條關於牽連犯之規定已經刪除，而本件如適用牽連
    犯規定，被告之多次犯罪行為，係從一重處斷，如依修正後
    規定，則係數罪併罰，可見修正後規定顯然對被告不利，是
    本件依前述規定仍應適用有利於被告之行為時法律，即仍有
    牽連犯適用。
  (三)綜上所述，本件前開法律修正部分，經綜合比較結果，均應
    適用修正前規定。又刑法第28條關於共同正犯之規定，雖亦
    有修正，但因其適用結果，對被告不生影響，應逕行適用新
    法，附此敘明。
四、核被告所為，係犯犯刑法第271 條第1 項殺人罪及槍砲彈藥
    刀械管制條例第8 條第4 項、第12條第4 項持有改造手搶、
    子彈之罪。其與戊○○與己○○間，就上開犯行，有犯意之
    聯絡與行為之分擔，皆為共同正犯。其以一行為犯槍砲彈藥
    刀械管制條例第8 條第4 項、第12條第4 項持有改造手搶、
    子彈之罪，應從一重之槍砲彈藥刀械管制條例第8 條第4 項
    之罪處斷。所犯刑法第271 條第1 項殺人罪及槍砲彈藥刀械
    管制條例第8 條第4 項二罪間，具有方法與結果之牽連關係
    ，應從一重之刑法第271 條第1 項殺人罪處斷。
五、原審未予詳察而為被告無罪之諭知，自有不當。檢察官上訴
    意旨指摘原判決不當，為有理由，應予撤銷改判。爰審酌本
    件是被害人張簡文堯先以槍枝抵住戊○○致引發被告等人之
    殺機，其行為對於社會秩序之危害程度，及犯後迄未與被害
    人家屬和解等一切情狀，量處如主文第2 項所示之刑。至扣
    案之槍枝被告雖曾以殺人，但該槍枝及子彈並非被告所有，
    而係被害人張簡文堯持有之物，且被告於犯案後，復將之棄
    置現場，顯見並無持繼續持有之意思，且其中之槍枝依其現
    狀，已非違禁物，依法不予宣告沒收。
據上論結，應依刑事訴訟法第369 條第1 項前段、第364 條、第
299 條第1 項前段，槍砲彈藥刀械管制條例第8 條第4 項、第12
條第4 項、刑法第11條前段、第2 條第1 項、第28條、第271 條
第1 項、第55條，判決如主文。
本案經檢察官許月雲到庭執行職務。
中    華    民    國    98    年    5     月    27    日
                  刑事第三庭    審判長法  官   周賢銳
                                      法  官   黃憲文
                                      法  官   黃仁松
以上正本證明與原本無異。
如不服本判決應於收受本判決後10日內向本院提出上訴書狀，其
未敘述上訴理由者，並得於提起上訴後10日內向本院補提理由書
狀（均須按他造當事人之人數附繕本）「切勿逕送上級法院」。
中    華    民    國    98    年    5     月    27    日
                                      書記官   林家煜
附錄本件判決論罪科刑法條：
中華民國刑法第271條
殺人者，處死刑、無期徒刑或 10 年以上有期徒刑。
前項之未遂犯罰之。
預備犯第 1 項之罪者，處 2 年以下有期徒刑。


司法院資訊處製作；財團法人民間司法改革基金會備份。
